最高法院刑事判決　　　　　　　　　　　　　　　　九十一年度台上字第六一九號
　　上　訴　人　乙○○
　　　　　　　　甲○○
右上訴人等因違反毒品危害防制條例案件，不服台灣高等法院高雄分院中華民國八十
八年十一月十八日第二審判決（八十八年度上訴字第一二○九號，起訴案號：台灣高
雄地方法院檢察署八十七年度偵字第二二九五八、二二八七六、二三五二一、二三五
二○號），提起上訴，本院判決如左：
    主  文
原判決撤銷，發回台灣高等法院高雄分院。
　　理  由
本件原判決認定上訴人甲○○委託其鄰居即上訴人乙○○，代為尋找第一級毒品海洛
因之買主。乙○○於民國八十七年九月初，得知陳啟昌（另案處理）欲購買海洛因，
乃介紹予甲○○。上訴人等即共同意圖營利，並基於概括之犯意。經由乙○○之聯絡
，甲○○先後於同月中旬某日、同月二十日晚間、同月二十九日凌晨四時許，在高雄
市○○○路麥當勞速食店、同市○○○路五月花酒家大樓樓下等處，連續三次，各以
新台幣（下同）一萬二千元之代價，販賣海洛因各約半錢予陳啟昌施用。又乙○○於
同年十月六日晚間，在高雄市○○○路金花都舞廳上班時，適喬裝之警員周復興與綽
號「長腳」之友人徐明輝至該處偵查犯罪。乙○○無意中聽聞徐明輝在電話中談論「
電池」之事，誤以徐明輝有意購買俗稱「四號」之海洛因，乃向徐明輝表示其有購買
海洛因之管道。徐明輝乃配合警方辦案，佯為應允。雙方相約翌日在高雄市○○路與
廈門街口之康橋庭園咖啡店見面。乙○○乃聯絡甲○○於該日晚上十一時許，與徐明
輝在上開咖啡店見面。而於甲○○尚未交付海洛因之際，因徐明輝佯稱份量不夠，甲
○○乃先將海洛因一包（淨重一‧一三公克）交給乙○○放入皮包，欲返回車上再取
。適發現埋伏之警方，即駕車逃逸。乙○○則為警當場查獲，而未得逞等情。因而撤
銷第一審判決，改判仍論處上訴人等共同連續販賣第一級毒品罪刑，固非無見。
惟查：(一)事實審法院如未於審判期日，就被告否認犯罪有利之辯解事項與證據，予以
調查，亦不於判決理由內加以論列，率行判決，則屬於法有違。乙○○否認有與甲○
○共同販賣海洛因予陳啟昌犯行，辯稱：伊與陳啟昌係男女朋友關係，斷無聯合他人
販賣毒品以賺取自己男友錢財之理。係因不忍陳啟昌毒癮發作，禁不起陳啟昌主動追
問之情形下，才被動介紹陳啟昌與甲○○認識，而幫助陳啟昌購買海洛因解癮，並非
幫助甲○○，或與甲○○共同販賣海洛因予甲○○等情（見原審卷第六八至七○、一
三七頁）。而陳啟昌亦供述：伊與乙○○為男女朋友關係（見陳啟昌八十七年九月三
十日警訊筆錄）。則乙○○與陳啟昌是否為男女朋友關係？乙○○與陳啟昌、甲○○
之交情各如何？其所為前揭辯解是否可採？此與判斷乙○○是否成立本件罪責攸關，
自須深入研求並詳述理由。乃原審就乙○○否認犯罪有利之前揭辯解事項與證據，未
詳予調查，亦不於判決理由內加以闡述，即逕行認定乙○○係與甲○○共同販賣海洛
因予陳啟昌，難謂無調查未盡及理由不備之違誤。(二)犯罪事實應依證據認定之，無證
據不得推定其犯罪事實，刑事訴訟法第一百五十四條定有明文。原判決以「乙○○與
甲○○間有利益分享之約定」乙節，作為乙○○有與甲○○共同販賣海洛因之佐證（
見原判決理由一之（三））。但於理由內並未詳予說明其認定「乙○○與甲○○間有
利益分享之約定」乙節所憑之證據，即遽為前開推論，不免速斷。(三)審理事實之法院
，本乎發現實質真實之本旨，對於案內一切與罪名之成否、論罪科刑有關之證據，除
認為不必要者外，均應詳為調查，如有應行調查之證據未依法調查，率予判決，其判
決當然為違背法令。原判決採取承辦警員周復興所證述：徐明輝為與乙○○聯絡購買
海洛因時，曾以伊行動電話聯絡等情，而認乙○○之辯護人所辯：由承辦警員周復興
多次以行動電話聯絡乙○○，可證明乙○○係配合警方辦案而釣出甲○○云云，並不
足採（見原判決理由一之（四））。然據乙○○辯稱：伊係經警方之授意，始陪同綽
號「長腳」之徐明輝，佯向甲○○購買毒品，並非與甲○○共同販賣毒品予徐明輝。
故承辦警員周復興於本件案發後偵審中，在八十八年七月三日等以渠0000000
000號行動電話，與伊住處之0000000號電話聯絡，試圖安撫伊配合警方之
說詞等情（見原審卷第一三九至一四一頁）。而依原審函中華電信股份有限公司台灣
南區電信分公司北高雄營運處，所檢送該0000000000號行動電話自八十八
年四月一日至同年九月二十一日之通聯紀錄以觀，該行動電話曾於「八十八年七月三
日」，經發話與乙○○所稱伊住處之0000000號電話聯絡（見原審卷第八七、
九六頁）。該發話聯絡日期距原判決所認定警方授意徐明輝佯向乙○○、甲○○購買
海洛因之「八十七年十月六日」，已歷八月餘。似非徐明輝為與乙○○聯絡購買海洛
因，所留下之通話紀錄。何以有該項通話紀錄？其通話內容及用意為何？不無疑義。
其與論斷乙○○所為前開辯解是否可採非無關聯，饒有調查明白之必要。乃原審未詳
加調查釐清，即為前揭推斷，亦屬可議。以上或為上訴意旨所指摘，或為本院得依職
權調查之事項。上訴人等上訴意旨指摘原判決不當，非無理由，應認有發回更審之原
因。
據上論結，應依刑事訴訟法第三百九十七條、第四百零一條，判決如主文。
中      華      民      國    九十一    年      一      月    三十一    日
                              最高法院刑事第七庭
                                  審判長法官  吳  雄  銘
                                        法官  池  啟  明
                                        法官  石  木  欽
                                        法官  郭  毓  洲
                                        法官  吳  三  龍
      右正本證明與原本無異
                                              書  記  官
中      華      民      國    九十一    年      二      月      五      日
